【裁判字號】    98,勞訴,104
【裁判日期】    990212
【裁判案由】    確認僱傭關係存在
【裁判全文】
臺灣臺北地方法院民事判決             98年度勞訴字第104號
原      告  甲○○
訴訟代理人  陳靜芳律師
複代理人    李子聿律師
被      告  台灣干那股份有限公司
法定代理人  乙○○
訴訟代理人  曾更瑩律師
            羅淑文律師
            黃雍晶律師
上列當事人間請求確認僱傭關係存在事件，本院於民國99年1 月
15日言詞辯論終結，判決如下：
    主      文
原告之訴及假執行之聲請均駁回。
訴訟費用由原告負擔。
    事實及理由
一、原告主張：原告自民國74年7 月15日起受僱於被告，於遭被
    告資遣前之職務為雜貨部業務代表，每月領取新臺幣（下同
    ）6 萬353 元基本薪資。詎被告於97年12月11日以「金融風
    暴影響」及「預期將來公司業績可能大幅下跌」為由，預告
    於98年1 月15日資遣原告，由於被告在其所謂營運困難階段
    仍不斷招募新進員工，加保人數高達37名，資遣原告後，更
    在雜貨部門大量聘任業務代表及業務助理共4 名，可證該部
    門仍須員工維持營運，另衡酌被告曾表示原告「人事成本較
    其他員工為高」，又於資遣原告後提出「降職減薪」作為原
    告繼續任職之條件，輔以被告自被資遣時起算再1 年6 個月
    年資即滿25年可自請退休，足見被告資遣原告係為規避退休
    金之給付，並未合於勞動基準法第11條任一款項規定，係屬
    違法資遣，兩造間之僱傭契約關係仍有效存在，原告自得訴
    請確認之，並請求被告續付薪資，爰依勞動契約法律關係提
    起本訴等語，並聲明：(一)確認原告與被告間僱傭契約法律關
    係存在；(二)被告應自98 年1月15日起，至其同意原告繼續提
    供勞務給付之日止，按月給付原告6 萬353 元，暨各期自給
    付次日起至清償日止，按年息5%計算之利息；(三)第二項聲明
    ，願供擔保請准宣告假執行。
二、被告則辯稱：被告營業範圍主要為各國雜貨零售公司之衣服
    禮品等採購代理商，業務榮枯與全球景氣緊密連動。被告96
    年淨利尚有5,878,724 元，至97年因受金融風暴影響嚴重衰
    退，成為淨損49,017,085；98年之業務量仍持續萎縮，僅98
    年1 月至5 月淨損已累積至27,828,309元，業務情況每況愈
    下，為求企業存續乃依法調整組織，並以精簡人員為措施之
    一，方以「公司目前的客戶已受到嚴重影響，在可預期的將
    來，公司業績將大幅下跌40% 」為由，依法資遣包括原告在
    內之13名員工，並無以人事成本為資遣原告之考量，被告終
    止原告勞動契約合於勞動基準法第11條第2 款規定，且原告
    對於兩造係依法終止勞動契約並無異議，其提起本訴所為請
    求自無理由，爰聲明請求駁回原告之訴，如受不利判決則願
    供擔保請准免為假執行。
三、經查，原告主張於74年7 月15日起受僱於被告，迄98年1 月
    15日遭被告以「金融風暴影響」及「預期將來公司業績可能
    大幅下跌」為由資遣之事實，業據其提出被告資遣通知為證
    ，且為被告所是認，堪信為真正。原告雖主張被告不斷招募
    新進員工，更在原告任職之雜貨部門大量聘任業務代表及業
    務助理共4 名，可證該部門仍須員工維持營運，此際終止原
    告勞動契約不符合勞動基準法第11條規定云云。惟按勞動基
    準法第11條第2 款規定，雇主有虧損或業務緊縮之情形時，
    得經預告終止勞動契約。其立法意旨係慮及雇主於虧損及業
    務緊縮時，有裁員之必要，以進行企業組織調整，謀求企業
    之存續，俾免因持續虧損而倒閉，造成社會更大之不安，為
    保障雇主營業權，於雇主有虧損或業務緊縮，即得預告勞工
    終止勞動契約。查被告95年度至97年度營業收入總額依序為
    251,385,842 元、242,302,701 元及183,415,434 元；營業
    淨利率依序為5.64% 、3.11% 、-25.73% ，有被告95至97年
    度所得稅結算申報書附卷可稽（見本院卷141 至146 頁），
    且為原告所不爭，可見被告確有業務虧損情事。又被告自96
    年6 月至97年9 月間，增聘人數為17人，顯低於離職人數27
    人；且97年10月至98年3 月增聘之人員或為船務人員，或為
    「成衣」採購業務，原告所任雜貨部門唯一增聘人員，亦係
    「聖誕裝飾品」類別之「管理職」人員，上開增聘人員均與
    原告所任雜貨部「相框」類別業務代表（非管理職）工作內
    容有極大差異且不具替代性等情，業據被告陳明在卷，並為
    原告所不爭，亦堪認被告確有人事縮編之舉。則被告依勞動
    基準法第11條第2 款規定資遣原告，難謂於法無據。雖原告
    另指摘被告未具體詳述金融風暴之情形為何？何種全球不景
    氣狀況影響被告營運？被告因何種不景氣受有何種損失？損
    失範圍為何？預期業績下跌基準為何？此種不景氣是否直接
    影響原告所在部門業績？如何影響？被告就該影響擬具何種
    計畫？何以片面終止原告勞動契約？選擇屆齡退休之員工終
    止聘僱契約之判斷基準為何？僅空泛表示虧損，即逕行終止
    原告之勞動契約，明顯違反最後手段性原則云云。然查被告
    已表明係因業務量持續萎縮，每況愈下，為求企業存續乃依
    法調整組織，並以精簡人員為措施之一等語，核此陳詞有上
    揭被告營業收入、淨利損益情況為其基礎，而調整組織精簡
    人事又為企業因應景氣風暴常用方法之一，被告上詞所陳自
    非無據。再97年間爆發全球性金融風暴，各國經濟衰退，股
    市下滑，需求萎縮，生產減少，失業率增加，消費力疲弱，
    我國政府甚至提出消費券政策以資因應，乃眾所週知，被告
    營業範圍主要為各國雜貨零售公司之服飾禮品等採購代理商
    ，業務榮枯與全球景氣緊密連動，業經被告陳明在卷且為原
    告所不爭，則被告自難遠避災情一枝獨秀，是被告辯稱其因
    97年國際金融風暴業務量由盈轉虧自堪採信。而原告受資遣
    之前，為被告雜貨部門資深業務代表，對該部門業務盈虧變
    化當有所知，觀諸原告受資遣後寄予被告之存證信函，卻僅
    表達被告惡意資遣原告，應依優退方式補償原告損失之意旨
    ，並無隻字片語指摘原告以虧損為由縮編人事有何不實不法
    ，足見原告所任雜貨部門同有業務量萎縮之事實應為原告所
    明知。至於被告擬定何種計畫因應低迷之景氣，並無義務向
    原告揭露。而原告固質疑被告有藉資遣規避支付高額退休金
    之不良意圖，然依勞動基準法第84條之2 及第55條第1 項第
    1 款規定，勞工工作年資自受僱之日起算，適用勞動基準法
    法前之工作年資，其退休金給與標準，依其當時應適用之法
    令規定計算；當時無法令可資適用者，依各該事業單位自訂
    之規定或勞雇雙方之協商計算之。適用勞動基準法後之工作
    年資，其退休金給與標準，按其工作年資，每滿一年給與兩
    個基數，超過十五年之工作年資，每滿一年則給與一個基數
    。以原告自74年7 月15日起受僱，算至87年4 月1 日被告開
    始適用勞動基準法前之工作年資已逾12年8 個月，此段期間
    並未見有何法令或被告自訂規則或兩造之協商，曾規定原告
    得請領退休金。扣除此段年資後，原告適用勞動基準法所可
    請領之退休金，僅為13個基數（87年7 月14日至89年7 月14
    日之年資在前15年以內，可得4 個基數，89年7 月15日至98
    年1 月15日之年資已逾15年，可得9 個基數）。然依兩造所
    陳，被告資遣原告時給付原告之離職金，達27個基數，遠較
    原告適用勞基法所可領取之退休金高出甚多，果原告欲藉資
    遣規避退休金之給付，何以致之？足見被告之疑並非有據。
    此外原告復無指出被告尚有何種較輕微之處置足可替代資遣
    原告之方案，其以上詞指稱被告終止勞動契約有違最後手段
    性原則及勞動基準法之規定云云，均不足採。被告資遣原告
    難認不生終止勞動契約之效力。
四、從而，原告求為如其聲明所示之判決，並無理由，應予駁回
    。原告既受敗訴之判決，其假執行之聲請亦失所附麗，應併
    予駁回。
五、本件事證已臻明確，兩造其餘主張陳述及所提之證據，經審
    酌後認於判決結果無影響，爰不另一一論駁，附此敘明。
六、依民事訴訟法第78條判決如主文。
中    華    民    國    99    年    2     月    12    日
                        勞工法庭  法  官  黃明發
以上正本係照原本作成
如對本判決上訴，須於判決送達後20日內向本院提出上訴狀
中    華    民    國    99    年    2     月    12    日
                                  書記官  陳怡如

司法院資訊處製作；財團法人民間司法改革基金會備份。
